【裁判字號】    95,訴,1480
【裁判日期】    951130
【裁判案由】    分配表異議之訴
【裁判全文】
臺灣板橋地方法院民事判決              95年度訴字第1480號
原      告  乙○○
訴訟代理人  余敏長律師
被      告  中央信託局股份有限公司
法定代理人  甲○○
訴訟代理人  丙○○
            丁○○
上列當事人間分配表異議之訴事件，經本院於民國95年11月9 日
言詞辯論終結，判決如下：
    主  文
原告之訴駁回。
訴訟費用由原告負擔。
    事  實 及 理  由
一、原告起訴主張訴外人周淑金於民國93年6 月4 日寄存新台幣
    （以下同）1,100,500 元於第3 人臺灣銀行板橋分行辦理優
    惠存款。因原告對周淑金另有消費借貸債權7,919,400 元，
    周淑金乃於94年2 月14日將其上開對第3 人臺灣銀行板橋分
    行之消費寄託債權為質權標的物，以書面設定權利質權予原
    告，並交付存摺之債權證書予原告收執，以為上開債務之擔
    保。嗣於94年2 月16日周淑金乃依民法第902 條準用同法第
    297 條第1 項規定委請律師發函通知第3 人臺灣銀行板橋分
    行前揭權利質權設定之事實，第3 人臺灣銀行板橋分行並已
    於94年2 月17日收受，則原告與周淑金間設定之權利質權即
    對第3 人臺灣銀行板橋分行發生效力。是原告既為上開消費
    寄託債權之質權人，就該優惠存款債權自有優先受償之權利
    。並經原告向本院民事執行處94年度執助字第1571號債務人
    周淑金清償債務執行事件具狀聲明參與分配在案，惟本院民
    事執行處於扣押上開債務人周淑金對第3 人臺灣銀行板橋分
    行消費寄託債權1,100,501 元後（惟須扣除手續110 元，實
    際所得為1,100,391 元），於95年6 月20日分配期日所製作
    之分配表以第3 人臺灣銀行板橋分行函覆謂該筆存款不得轉
    讓或設定質權與第3 人，故其債權於本件分配表不予核列，
    經原告於95年6 月18日具狀向本院民事執行處聲明異議，而
    經其他債權人即被告為反對陳述，原告乃經本院民事執行處
    之通知，依強制執行法第41條規定，遵期於十日內提起本件
    分配表異議之訴，為此聲明求為判決本院94年度執助字第
    1571 號 強制執行事件，就執行所得金額1,100,391 元，准
    原告列為分配表第1 順位，全部優先受償。
二、被告則聲明請求駁回原告之訴，辯稱：本件債務人周淑金在
    臺灣銀行板橋分行之優惠儲蓄存款，依該銀行「優惠儲蓄存
    款戶綜合服務辦法」第6 條規定優惠儲蓄存款不得轉讓或設
    定質權與第3 人。而該辦法均附在存摺第1 頁內，原告既自
    認收受該存摺以設質，自均屬知情。而債務人周淑金於開戶
    時依所簽訂之約定書第1 條即載明該優惠存款均設定予台灣
    銀行，以擔保本存款項下貸款部分之債務，債務人周淑金亦
    當無不知之理。且原告雖與債務人周淑金間雖訂有權利質權
    設定契約書，但並未經第3 人台灣銀行同意，故該設定契約
    不生效力，原告債權自不得列入分配優先受償。
三、原告主張債務人周淑金因積欠原告消費借貸款債權7,919,40
    0 元，周淑金乃於94年2 月14日將其上開對第3 人臺灣銀行
    板橋分行之優惠儲蓄存款1,100,500 元之消費寄託債權為質
    權標的物，以書面設定權利質權予原告，並於94年2 月17日
    通知被告，原告嗣並以之具狀向本院民事執行處就94年執助
    字第1571號債務人周淑金清償債務事件主張就上開所扣押之
    優惠存款債權為權利質權人而聲明參與分配，惟經本院民事
    執行處於95年6 月20日分配期日所製作之分配表以第3 人臺
    灣銀行板橋分行函覆謂該筆存款不得轉讓或設定質權與第3
    人，故其債權於本件分配表不予核列，原告因而於分配期日
    前一日之95年6 月18日具狀聲明異議，主張應由其優先受償
    ，被告於分配期日並未到場，經本院民事執行處將原告聲明
    異議執行筆錄送達予被告，經被告提出反對陳述狀，本院民
    事執行處乃將該反對陳述通知送達予原告，原告於95年7 月
    14 日 收受該通知後，即於10日內而於95年7 月21日依強制
    執行法第41條規定提起本件分配表異議之訴之事實，已據原
    告提出權利質權設定契約書及中華郵政掛號郵件收件回執各
    1 件為證，並經本院依職權調取本院94年助字第1571號執行
    卷核閱屬實，且為被告所不爭，足認真實。
四、按「債權人或債務人對於分配表所載各債權人之債權或分配
    之金額有不同意者，應於分配期日1 日前，向執行法院提出
    書狀，聲明異議」，又「異議未終結者，為異議之債權人或
    債務人，得向執行法院對為反對陳述之債權人或債務人提起
    分配表異議之訴」，「聲明異議人未於分配表期日起10 日
    內向執行法院為前2 項起訴之證明者，視為撤回其異議之聲
    明；經證明者，該債權應受分配之金額，應行提存。」，「
    前項期間，於第40條之1 有反對陳述之情形，自聲明異議人
    受通知之日起算」，強制執行法第39條第1 項、第41條第1
    項前段、第3 項、第4 項分別定有明文。是強制執行程序中
    ，債權人或債務人對於分配表聲明異議，其他債權人或債務
    人於分配期日未到場，執行法院未依聲明異議更正分配表，
    而將聲明異議狀對之為送達，其他債權人或債務人就聲明異
    議為反對陳述，而執行法院未將反對之陳述通知聲明異議人
    者，因聲明異議人未能知悉有反對之陳述，則強制執行法第
    41條第3 項所定十日之期間，固不得自分配之日起算，而應
    類推適用強制執行第41條第4 項規定，自執行法院通知有反
    對陳述之日起算分配表異議之訴之10日期間，最高法院89年
    台抗字第260 號裁定、93年台再字第8 號裁定意旨可資參照
    。是原告提起本件分配表異議之訴既係因原告對分配表合法
    提出聲明異議後，被告未於分配期日到場，而於被告提出反
    對陳述狀後，本院民事執行處始將該反對陳述通知送達予原
    告，原告於95年7 月14日收受該通知後，即於10日內而於95
    年7 月21日依強制執行法第41條規定提起本件分配表異議之
    訴，揆之前開說明，其程序即屬合法。
五、本件兩造所爭執者厥為系爭債務人周淑金對第3 人台灣銀行
    板橋分行之優惠儲蓄存款債權，是否不得設定質權？
（一）按可讓與之債權及其他權利均得為質權之標的物。權利質
      權之設定，除本節有規定外，應依關於其權利讓與之規定
      為之。民法第900 條、第902 條分別定有明文。復按民法
      第294 條規定債權人得將債權讓與於第三人。但左列債權
      ，不在此限：一、依債權之性質，不得讓與者。二、依當
      事人之特約，不得讓與者。三、債權禁止扣押者。前項第
      2 款不得讓與之特約，不得以之對抗善意第三人。是苟債
      權之性質不得讓與者，依前開說明即亦不得為權利質權之
      標的物。查本件債務人周淑金對第3 人台灣銀行板橋分行
      之優惠存款債權，乃係退休公務人員之一次退休金優惠存
      款，有原告提出之該優惠存款存摺可憑，並為兩造所不爭
      。而按台灣銀行辦理上開退休公務人員優惠存款，乃係受
      國家委託，而依考試院發布之公務人員退休法施行細則第
      32條第1 項所訂定之「退休公務人員一次退休金優惠存款
      辦法」為之，依上開辦法第3 條、第5 條規定，其年息最
      低不得低於百分之18，且該存款利率特予優惠，由財政部
      專案呈請行政院核定之，前項利息由受理存款機關按月結
      付。是上開退休公務人員一次退休金優惠存款乃為政府在
      公務人員待遇未能普遍提高或年金制度未建立前之過渡措
      施，其目的在鼓勵領取一次退休金之公務人員儲存其退休
      金，藉適當之利息收入，以維持其生活（司法院大法官會
      議釋字第280 號解釋理由書參照），是上開公務人員退休
      金優惠存款，乃係國家為照顧特定退休公務人員，維持其
      退休後基本生活，而由政府提供特惠之存款利率按月結付
      予退休公務人員，以補其生活之不足。其得享有該特惠存
      款利息者依上開辦法第2 條規定，乃須合於一定身分條件
      限制，而具有特定之身分資格，非具有該條所規定之身分
      資格者即不得享有該優惠存款之利益，該優惠存款債權人
      主體（即所規定之特定退休公務人員）依國家政策既具有
      排他之特殊性，非具有該特定之主體性者，不得享有該優
      惠存款利率之利益。則該退休公務人員優惠存款，其債權
      主體變更與該優惠存款利率變更即產生連動性，即債權主
      體變更，其優惠利率之債權性質亦隨之變更，而不得再享
      有優惠利率，即其主體性質上不得變更，否則亦影響其債
      權性質之變更。而所謂債權讓與乃係債權主體之變更，但
      該債權之性質並不因此而有所變更之謂，本件退休公務人
      員優惠存款，苟經退休公務人員讓與他人，依法即不得再
      享有優惠利率而隨即變更其債權性質，是退休公務人員優
      惠存款在因到期及中途解約而回復其一般存款債權性質前
      ，依法其性質上即屬不得讓與之債權甚明，否則如屬可讓
      與債權，無寧不具該特定身分他人亦得藉讓與債權方式而
      享有百分之18之優惠利率？此顯屬有違該立法之政策目的
      。是原告主張謂其僅係依台灣銀行與債務人周淑金間
      當事人之特約不得讓與云云，自不足採。而性質上不得讓
      與之債權，揆之前開說明，依法亦不得為質權之標的物，
      從而本件債務人周淑金上開退休公務人員優惠存款債權，
      雖非不得扣押債權，但依法在其到期或中途解約前，其性
      質上乃係不得讓與之債權，自亦不得為質權標的物，原告
      與債務人周淑金在上開優惠存款未行解約及到期（即95年
      6 月4 日，見該存摺內頁所載）前，即於94年2 月14日就
      該不得讓與、設質之退休公務人員退休金優惠存款債權，
      簽訂權利質權設定契約，依法乃屬無效。
（二）原告與債務人周淑金就本件退休公務人員退休金優惠存款
      所簽訂之權利質權設定契約既屬無效，則原告自不得主張
      其係該優惠存款之權利質權人而請求就本件扣押優惠存款
      優先受償。而原告本件參與分配復未依強制執行法34條第
      1 項規定提出其債權之執行名義證明文件，則執行法院未
      於該次分配表將原告上開債權7,919,400 元列入分配，依
      法並無違誤，原告主張其係有權利質權之優先受償權人，
      而請求更正分配表，將其上開債權列為第一順序全部優先
      受償，並無理由，應予駁回。
六、本件判決基礎已臻明確，兩造其他有關原告是否知悉該台灣
    銀行優惠儲蓄存款戶綜合服務辦法第6 條而為善意第三人等
    之攻擊防禦方法及其所援引證據，經核已與判決結果並無影
    響，爰無再予一一論斷之必要，併予敘明。
七、據上論結，本件原告之訴為無理由，並依民事訴訟法第78條
    ，判決如主文。
中    華    民    國    95    年    11    月    30    日
                  民事第三庭    法  官  朱耀平
以上正本係照原本作成
如對本判決上訴，須於判決送達後20日內向本院提出上訴狀
中    華    民    國    95    年    11    月    30    日
                                書記官  陳淑芳


司法院資訊處製作；財團法人民間司法改革基金會備份。
